【裁判字號】    89,上易,1037
【裁判日期】    890809
【裁判案由】    詐欺
【裁判全文】
臺灣高等法院高雄分院刑事判決          八十九年度上易字第一三七號
    上訴人
    即被告  己○○
右上訴人因詐欺案件，不服臺灣高雄地方法院八十七年度易緝字第三八六號中華民國
八十九年四月十八日第一審判決（起訴案號：臺灣高雄地方法院檢察署八十三年度偵
字第一一七七九、一二０八五、一二二五九、一三六八九號移送原審併辦案號：同署
八十三年度偵字第一三一八九號、八十四年度偵字第八六七一、一六四二七號），提
起上訴，本院判決如左：
      主      文
原判決撤銷。
己○○共同連續意圖為自己不法之所有，以詐術使人將本人之物交付，處有期徒刑貳
年。
      事      實
一、己○○係代書，與其夫許甲允（另案審理）於高雄市苓雅區○○○路七四之三０
    號經營「信有代書事務所」，甲知渠等經濟狀況不佳，已無清償大筆借款之能力
    ，竟共同基於意圖為自己不法所有之概括犯意，在上開代書事務所內(一)自民國八
    十二年十一月起至八十三年六月間，向丙○○○佯稱因辦理不動產抵押權塗銷登
    記，急需款項週轉，且願支付利息等語，先後向丙○○○借款三次，借款金額分
    別為新台幣（下同）六百萬元、二百七十萬、三百萬元，並簽發同額之支票及提
    供不動產設定抵押權予丙○○○為擔保，丙○○○不疑有他，而先後匯款六百萬
    元、二百七十萬元、三百萬元予己○○及許甲允。嗣清償期屆至，己○○、許甲
    允又向丙○○○請求緩期清償，再另行簽發票面金額共一百八十萬元之支票四紙
    ，及票面金額共九百九十萬元之本票四紙予丙○○○，以資搪塞。(二)於八十三年
    三月初，向辛○○○佯稱代書業務需款週轉，並願支付利息等語，先後向辛○○○借款二次，借款金額分別為一百萬元、五十萬元，同時簽發同額之支票為擔保
    ，致辛○○○陷於錯誤，而先後匯款一百萬元、五十萬元予己○○、許甲允，嗣
    支票到期均不獲付款，經辛○○○向渠等催討，又由許甲允簽發本票搪塞。(三)於
    八十三年五月間，向乙○○佯稱代書業務需要資金週轉，並願支付利息等語，連
    續向乙○○借款多次，金額共計一千一百一十八萬元，借款時並分別簽發同額之
    支票或本票為擔保，致乙○○陷於錯誤，而連續出借大筆款項予己○○及許甲允
    ，嗣支票、本票到期，己○○、許甲允即行蹤不甲。(四)於八十三年五月間，向癸○○佯稱代書業務急需款項週轉等語，先後二次向癸○○借款，借款金額分別為
    七十萬元、十萬元，並簽發支票二紙為擔保，言甲於一月內清償，癸○○不疑有
    他而如數出借，嗣支票到期亦不獲付款。(五)於八十三年一月間，利用持有不知情
    林玉梅所有坐落台南縣新營市○○段第一四八號、第一四九號、第一五０號、第
    二二五號土地及台南縣新營市○○路四三號建物所有權狀之機會，向壬○○佯稱
    林玉梅欲以前開房地設定抵押權借款二百萬元，壬○○不疑有他，而如數交付二
    百萬元予己○○、許甲允。嗣後經壬○○查詢結果，始知林五梅所有之上開房地
    早於八十五年五月十六日過戶予他人，無從辦理抵押權設定登記。嗣於八十三年
    五月間，許甲允、己○○向丙○○○、辛○○○、乙○○、癸○○借款時所簽發
    之支票即大量退票，渠二人更於八十三年六月間潛逃至柬埔寨藏匿，丙○○○、
    辛○○○、乙○○、癸○○、壬○○始知受騙。
二、案經於丙○○○、辛○○○、乙○○、癸○○、壬○○、丁○○、廖寶珠、戊○○○訴由臺灣高雄地方法院檢察署檢察官偵查起訴及移送併辦。
      理      由
一、訊據上訴人即被告己○○固對其夫許甲允曾向告訴人丙○○○、辛○○○、乙○○、癸○○、壬○○借款之事實不加否認，惟矢口否認有何詐欺之犯行，辯稱：
    伊並未向告訴人丙○○○、辛○○○、乙○○、癸○○、壬○○等人借款，借款
    之事均係其夫許甲允所為，當時伊懷孕，又需處理酒店之工作，故不清楚其夫許
    甲允在外借款之情形，只因伊住家在代書事務所樓上，告訴人才會誤認伊在代書
    事務所工作，且其夫乃因投資事業蒙受鉅額虧損，始無力清償借款，並非有意詐
    欺云云。
二、經查，被告己○○係與其夫許甲允共同向告訴人丙○○○、辛○○○、乙○○、
    癸○○、壬○○借款之情，業據告訴人丙○○○、辛○○○、乙○○、癸○○、
    壬○○於警、偵訊及原審法院審理中指述綦詳（警訊筆錄第二頁、第三頁、八十
    三年度偵字第一一七七九號偵查卷第十一頁至十二頁、八十三年度偵字第一二０
    八五號偵查卷第三頁、八十三年度偵字第一三一八九號偵查卷第五至第七頁、第
    十一至十三頁、八十三年度易字第四八三０號刑事卷第二十九至第三十頁、原審
    法院八十七年十一月十日訊問筆錄、八十八年七月三十日訊問筆錄、八十八年十
    月二十八日訊問筆錄），並有由告訴人丙○○○、辛○○○、乙○○、癸○○所
    提出遭銀行止付之支票多紙，及證人許甲允簽發之本票多紙附卷可稽。且告訴人
    乙○○亦清楚指述所出借之款項係交予被告收受，告訴人丙○○○、辛○○○、
    乙○○、癸○○、壬○○並均指稱被告平日即經常於代書事務所工作，以被告與
    證人許甲允為夫妻關係，其間之密切程度顯非一般人所可比擬，二人又於同一處
    所工作，告訴人所出借之款項復有部分係交予被告收受，足見被告所辯對證人許
    甲允借款之情全然不知等詞，洵無足採。再者，被告與其夫許甲允所簽發予他人
    之支票，自八十三年六月間起即大量退票，證人許甲允之支票遭退票之金額高達
    九千八百六十九萬四千二百六十五元，被告之支票遭退票之金額亦有二千零八十
    一萬九千五百一十六元，此有高雄市票據交換所八十八年十月十三日高市票交稽
    乙字第二九二八號函附之退票記錄甲細二份可參，堪認被告於借款之際早已無力
    清償大筆借款。更何況，被告與其夫許甲允於向告訴人丙○○○等人借用鉅額現
    款後，旋即於八十三年六月間潛逃至柬埔塞藏匿，使告訴人丙○○○等人求償無
    門，經法院發佈通緝後，遲至八十七年始返國自動到案，益見被告於借款時不法
    所有之意圖。被告所辯均無足採，事證甲確，被告犯行洵堪認定。
三、核被告所為，係犯刑法第三百三十九條第一項之詐欺取財罪。其與許甲允就上開
    犯行，有犯意之聯絡及行為之分擔，皆為共同正犯。又其先後多次詐欺犯行，時
    間緊接，所犯係構成要件相同之罪，顯係基於概括犯意反覆為之，應依連續犯之
    規定論以一罪，並加重其刑。公訴人雖僅就被告向告訴人丙○○○、辛○○○、
    癸○○詐欺之犯行提起公訴，然檢察官就犯罪事實一部起訴者，其效力及於全部
    ，本件被告向告訴人乙○○、壬○○詐欺部分之犯罪事實，與前揭論罪科刑之詐
    欺部分，有連續犯之關係，已如前述，本院自應就屬裁判上一罪之對告訴人乙○○、壬○○詐欺部分，一併加以裁判。
四、原審據以論罪科刑，固非無見，惟查被告被訴其與許甲允二人就於八十三年五月
    間，以施玉足所有房地為擔保，向壬○○借款三百六十萬元後，未將所借得之款
    項三百六十萬元交付施玉足之行為，不構成詐欺罪，詳如後述，原判決認此部分
    亦構成詐欺取財罪，予以併案處理，認係連續詐欺之一部分，尚有未洽。被告己○○上訴意旨，仍執前詞，否認犯罪，指摘原判決不當，雖無理由，但原判決既
    有上開可議之處，自仍應由本院將原判決撤銷改判。爰審酌被告為圖己身物欲之
    滿足，連續以借款之方式向告訴人丙○○○等人行詐，詐騙之金額高達三千餘萬
    元，於詐取款項後，旋即潛逃國外藏匿，致告訴人追償無門，受有嚴重之損害，
    且犯後猶飾詞狡辯，全無悔意，又未清償告訴人分毫等一切情狀，量處如主文所
    示之刑。
五、公訴意旨另以：被告己○○與其夫許甲允共同基於意圖為自己不法所有之概括犯
    意，於八十三年五月二十六日，由許甲允出面向庚○○、子○○共同借款二百萬
    元，嗣支票到期未獲付款，因認被告涉有詐欺取財之罪嫌。惟按犯罪事實應依證
    據認定，無證據不得推定其犯罪事實，刑事訴訟法第一百五十四條定有甲文。訊
    據被告堅詞否認詐欺告訴人庚○○、子○○之犯行，辯稱：伊根本不認識告訴人
    庚○○、子○○等語。經查，告訴人庚○○迭於警、偵訊及原審法院審理中指稱
    ：係許甲允向伊說要塗銷抵押權登記，向伊借款一百三十萬元，並簽發支票為憑
    ，待支票到期，許甲允又向伊請求暫不提示支票，並再行出借七十萬元等語，且
    告訴人庚○○、子○○亦於所提出之告訴狀中，就許甲允部分予以指訴，而未及
    於被告己○○（見八十三年度偵字第一二二五九號卷）足見被告並無任何參與該
    二次借款之行為，自難僅憑被告與證人許甲允間之密切關係遽為推論。此外，本
    院復查無其他積極證據足證被告有何公訴人所指此部分之犯行，惟公訴意旨認此
    部分與前揭論罪科刑之詐欺罪間，有連續犯之關係，屬裁判上之一罪，爰不另為
    無罪之諭知。
六、移送併辦意旨（八十三年度偵字第一三一八九號卷）另以：被告己○○與許甲允
    於八十三年五月間，向壬○○表示施玉足欲提供房地為擔保借款三百六十萬元，
    於壬○○辦理抵押權設定登記後，即交付三百六十萬元予己○○、許甲允二人，
    後經壬○○查證結果，始知施玉足未取得上開三百六十萬元，嗣於八十三年五月
    問許甲允、己○○所簽發之支票即大量退票，復於八十三年六月間潛逃至柬埔寨
    藏匿，壬○○始知受騙，認己○○此部分行為亦涉犯詐欺取財罪嫌云云。然查告
    訴人壬○○於高雄縣調查站調查中係指稱：「許甲允、己○○夫婦在八十三年五
    月二十三日表示鳳山市民施玉足急需用錢，要借三百六十萬元，資料齊全，我即
    為施玉足辦理設定抵押權借出言三百六十萬元，可是事後我找施玉足問，她表示
    確委託許甲允、己○○借款，但迄今一毛錢也沒拿到，則很顯然許甲允夫妻侵占
    了我借給施玉足的三百六十萬元。」等情，則依壬○○之指訴，如果屬實，亦係
    被告蔡甲玲、許甲允二人於受施玉足之委託，代向壬○○抵押借款後，將該借款
    予以侵占入己，涉犯業務侵占罪嫌，與本案詐欺取財犯行並無連續犯關係，無從
    予以併辦，此部分應退回檢察官，由檢察官另行處理，併予敘甲。
據上論結，應依刑事訴訟法第三百六十九條第一項前段、第三百六十四條、第二百九
十九條第一項前段、刑法第二十八條、第五十六條、第三百三十九條第一項、罰金罰
鍰提高標準條例第一條前段，判決如主文。
本案經檢察官邱榮藏到庭執行職務。
中    華    民    國        八十九      年      八      月      九      日
                              臺灣高等法院高雄分院刑事第九庭
                                  審判長法官  張甲松
                                        法官  江泰章
                                        法官  任森銓
右正本證甲與原本無異。
不得上訴。
                                      書記官  張文斌
中    華    民    國        八十九      年      八      月     十一     日
附錄：本判決論罪科刑法條：
刑法第三百三十九條第一項
意圖為自己或第三人不法之所有，以詐術使人將本人或第三人之物交付者，處五年以
下有期徒刑、拘役或科或併科一千元以下罰金。
                                                                      Ｈ


司法院資訊處製作；財團法人民間司法改革基金會備份。
